最高法院刑事判決　　　　　　　九十六年度台上字第五０一號
上　訴　人　台灣高等法院台南分院檢察署檢察官
被　　　告　乙○○
　　　　　　甲○○
上列上訴人因被告等偽造有價證券等罪案件，不服台灣高等法院
台南分院中華民國九十四年十一月二十九日第二審更審判決（九
十四年度重上更(一)字第二一九號，起訴案號：台灣嘉義地方法院
檢察署八十九年度偵續字第九、一七號、偵緝字第一六五號），
提起上訴，本院判決如下：
    主  文
原判決撤銷，發回台灣高等法院台南分院。
    理  由
本件原判決以公訴意旨略稱：被告乙○○、甲○○（原名楊貴芬
）均明知吳雄、丙○○、吳居川、丁○○、吳來旺（下稱吳
雄等五人）僅願將彼等所共有坐落嘉義縣竹崎鄉○○段五五三地
號土地（下稱系爭土地）提供給與彼等在系爭土地上合建房屋之
乙○○辦理抵押借款，並未同意共同為借款之債務人，竟基於共
同之犯意聯絡，由甲○○於不詳時地，偽造吳雄等五人均為「
義務人兼借款債務人」，盜蓋彼等之印鑑章於抵押權設定契約書
上，設定最高限額新台幣（下同）七百二十萬元抵押權予廖志東
、林淑美（實際借款金額為六百萬元），並於民國八十八年（應
為八十四年之誤植）十一月十八日持向嘉義縣竹崎地政事務所申
辦抵押權設定登記（下稱系爭抵押權）；乙○○另於吳雄前來
代表領取土地買賣價款一百七十萬元並在空白本票上簽名後，在
該空白本票上偽造丙○○、吳居川、丁○○、吳來旺之簽名，填
上金額「六百萬元」，發票日「八十四年十一月二十五日」，偽
造完成本票（下稱系爭本票）並持交甲○○轉交廖志東等情。因
認被告等共同涉犯行使偽造私文書罪嫌，乙○○另涉犯偽造有價
證券罪嫌。經審理結果，認為不能證明被告等犯罪，因而維持第
一審諭知被告等均無罪之判決，駁回檢察官在第二審之上訴，固
非無見。
惟查審理事實之法院，對於案內與待證事實有重要關係，在客觀
上認為應依法調查之證據，若未依法調查或雖已調查而未調查明
白，即與證據未經調查無異，如率行判決，其判決當然為違背法
令。而證據之證明力，固屬於法院判斷之自由，但不得違背經驗
法則，如其判斷，尚有疑竇，則難遽採為被告有利或不利之認定
。經查原判決認定被告等之犯罪不能證明，主要係：１、根據吳
雄等五人與乙○○於八十四年十一月二十二日所簽訂之「土地
買賣契約書」（下稱契約書，見第一三二號偵查卷第六頁背面至
第七頁）內容「告訴人（指吳雄等五人，下同）將五五三地
號土地之應有部分全部移轉予被告（指乙○○，下同）。被告
應給付告訴人一百七十萬元，並附加利息十萬元。被告以五五
三地號土地向銀行抵押貸款應自行負責，與告訴人無涉。土地
過戶完畢後：(1)被告應將告訴人開立擔保金額一百七十萬元之本
票返還告訴人。(2)告訴人亦應將被告開立擔保之金額四百三十萬
元本票返還被告。」之文義及證人即契約書之見證律師蔡廣昇之
證詞，認定吳雄等五人應係與乙○○協議提供系爭土地向廖志
東等借款六百萬元，其中一百七十萬元由乙○○支付買賣價金予
吳雄等五人，餘四百三十萬元由乙○○取得，因而吳雄等五
人始須簽發一百七十萬元本票予乙○○持有，以擔保系爭土地之
移轉登記，乙○○亦須簽發四百三十萬元本票予吳雄等五人，
以擔保其向廖志東等借得之四百三十萬元不予償還而由吳雄等
五人承擔債務之風險，並進而認定吳雄等五人對於以系爭土地
設定系爭抵押權，由彼等擔任借款之連帶債務人一事，應已知情
等情（見原判決第八至十一頁理由五(三)）；２、依據吳雄所自
陳：吳雄等五人就系爭土地之買賣事宜均委由其與乙○○交涉
，系爭本票發票人欄內「吳雄」之名係其親簽，吳雄等五人
之印章亦屬真正，其已將甲○○所交付之一百七十萬元平均分配
予吳雄等五人等語，認定吳雄於簽名時，已知悉發票人欄已
有丙○○、吳居川、丁○○、吳來旺之名字及印文，且丙○○、
吳居川、丁○○、吳來旺亦已知悉並同意授權他人簽發系爭本票
等情（見原判決第十一至十三頁理由五(四)）。然查：（一）原判
決既認定吳雄等五人已簽發系爭本票交由甲○○轉交廖志東供
作乙○○向廖志東、林淑美借款六百萬元之擔保，則吳雄等五
人已負有六百萬元之票款債務。雖吳雄等五人已收得一百七十
萬元，仍負有四百三十萬元差額之風險，倘彼等要求乙○○簽發
四百三十萬元之本票以擔保上開風險，衡諸社會一般大眾所認知
，必當親自保管該紙本票，並俟抵押權塗銷後才會返還，以避免
承擔該項借款清償責任之風險。但據證人蔡廣昇證稱：契約書第
四條之四百三十萬元本票係先由彼保管，彼事務所結束後才交給
甲○○轉交地主等語（見原判決第九頁第十一至十三行），顯見
該紙本票非由吳雄等五人保管；且依契約書第四條之約定，系
爭土地過戶後即應將該紙本票交還。何以如此？又吳雄等五人
既已簽發系爭本票，則何須再為收得之一百七十萬元簽發契約書
第四條之一百七十萬元本票交予乙○○為土地過戶之擔保，而擔
負雙重之風險？（二）依卷附吳雄之台灣銀行存摺影本所載，
該銀行帳戶於八十四年十一月十八日以存入一百七十萬元開戶等
情（見第一審卷一第一一九頁），足見乙○○於八十四年十一月
十八日應已付給吳雄等五人一百七十萬元。倘上情屬實，何以
同年月二十二日簽訂之契約書第二條又約定乙○○應給付吳雄
等五人一百七十萬元，並附加利息十萬元？契約書第二條之款項
與吳雄銀行帳戶內之款項是否同一筆？可否據契約書之約定即
認定吳雄等五人對於系爭抵押權及系爭本票均知情？亦不無斟
酌之餘地。（三）吳雄等五人就系爭土地之買賣事宜既委由吳
雄與乙○○交涉，依一般土地交易之慣例，倘有簽發系爭本票
之必要，吳雄自有權代理丙○○、吳居川、丁○○、吳來旺簽
名，則本件吳雄何以僅簽署一己之名，而將丙○○、吳居川、
丁○○、吳來旺之名交由乙○○簽署？原判決縱認丙○○、吳居
川、丁○○、吳來旺已知悉並同意授權他人簽發系爭本票云云，
該被授權者應當為吳雄始符經驗法則；但何以系爭本票發票人
欄內丙○○、吳居川、丁○○、吳來旺之名並非由吳雄代簽？
此在在關係吳雄等五人對於彼等擔任系爭抵押權之借款債務人
及簽發系爭本票等是否知情之認定，實有再予究明之必要。原審
對於上開與被告等是否偽造系爭抵押權設定契約書，及乙○○是
否偽造系爭本票有重要關係之事項，並未調查釐清，率認被告等
所辯可採，而為被告等有利之認定，自嫌速斷，併有調查未盡及
理由欠完備之違背法令。檢察官上訴意旨指摘原判決違背法令，
尚非全無理由，應認原判決仍有撤銷發回更審之原因。
據上論結，應依刑事訴訟法第三百九十七條、第四百零一條，判
決如主文。
中　　華　　民　　國　九十六　年　　一　　月  二十五  日
                      最高法院刑事第九庭
                          審判長法官  陳　正　庸
                                法官  賴　忠　星
                                法官  王　居　財
                                法官  林　開　任
                                法官  林　立　華
      本件正本證明與原本無異
                                      書  記  官
中　　華　　民　　國　九十六　年　　一　　月   三十   日
                                                H
